【裁判字號】    99,訴,727
【裁判日期】    990730
【裁判案由】    損害賠償
【裁判全文】
臺灣臺北地方法院民事判決               99年度訴字第727號
原      告  乙○○
訴訟代理人  王嘉寧律師
被      告  丙○○
訴訟代理人  黃仕翰律師
複代理人    吳鴻奎律師
被      告  甲○○
訴訟代理人  江肇欽律師
上列當事人間請求損害賠償事件，本院於民國99年7月15日言詞
辯論終結，判決如下：
    主  文
原告之訴及假執行之聲請均駁回。
訴訟費用由原告負擔。
    事實及理由
一、按訴狀送達後，原告不得將原訴變更或追加他訴，但請求之
    基礎事實同一者者，不在此限，民事訴訟法第255條第1項第
    2款著有規定。本件原告起訴狀訴之聲明為「被告應連帶給
    付原告新臺幣（下同）345萬元，及自起訴狀繕本送達翌日
    起至清償日止，按年息百分之5計算之利息」，嗣追加備位
    聲明「被告丙○○或被告甲○○應給付原告345萬元，及自
    起訴狀繕本送達翌日起至清償日止，按年息百分之5計算之
    利息」（見卷第59頁背面），其訴雖有追加，且被告為反對
    之表示，惟追加之聲明與原聲明所涉及之基礎事實均屬同一
    ，核與首揭規定相符，故應准許，合先敘明。
二、原告起訴主張：
  (一)先位之訴：
    原告住所即門牌號碼：臺北市○○區○○街31巷22弄27號房
    屋（下稱系爭房屋）後半部，占用鄭瑞期、鄭瑞草、鄭瑞潔
    、鄭瑞寶、鄭清讓、鄭清魁等7人（下合稱鄭姓地主）共有
    之臺北市○○區○○段四小段56地號土地（下稱系爭土地）
    面積約11.5坪，經鄭姓地主發現後，雙方於民國79年6月25
    日簽訂不動產買賣契約書，原告以每坪4萬元向鄭姓地主買
    受該占用部分之土地所有權，原告已依約給付價金46萬元，
    然因當時法令限制不得辦理分割及所有權移轉登記，故雙方
    於上開買賣契約約定：「俟將來可辦理土地分割及所有權移
    轉登記時再辦理過戶」。嗣鄭姓地主經被告甲○○仲介，於
    82年5月13日將系爭土地出售予被告丙○○，惟渠等簽訂之
    不動產買賣契約書第2條約定：「有關出售壹拾壹‧伍坪之
    持分，應由買方依約定分割及所有權移轉登記予乙○○先生
    …」。詎被告丙○○復經被告甲○○仲介，於90年6月14日
    將系爭土地出售予黃勝吉，黃勝吉再贈與其子黃浚豪，黃浚
    豪乃於95年1月間訴請原告拆屋還地，復於95年7月17日將系
    爭土地出售予單聯璜，而原告業於前開拆屋還地訴訟敗訴確
    定，是原告就該11.5坪之所有權益顯受損害。被告2人明知
    前開情事，卻故意隱匿事實，經被告甲○○仲介，由被告丙○○將系爭土地出售予黃勝吉，致原告與鄭姓地主間之買賣
    系爭土地11.5坪之債權受到侵害，原告並受有345萬元之損
    害（系爭土地目前行情每坪30萬元，30萬×11.5＝345萬）
    ，依民法第184條第1項前段、第185條規定，被告2人應負連
    帶賠償責任。並聲明：(1)被告應連帶給付原告345萬元，及
    自起訴狀繕本送達翌日起至清償日止，按年息百分之5計算
    之利息。(2)願供擔保，請准宣告假執行。
  (二)備位之訴：
    如鈞院認不成立侵權行為，惟依被告丙○○與鄭姓地主間之
    不動產買賣契約第2條約定，被告丙○○已繼受鄭姓地主對
    原告所負之將系爭土地11.5坪辦理分割及移轉所有權予原告
    之義務，被告丙○○依民法第226條第1項規定應負債務不履
    行之損害賠償責任，被告甲○○依民法第184條第1項前段、
    後段規定應負損害賠償責任，2人構成不真正連帶債務關係
    。並聲明：(1)被告丙○○或被告甲○○應給付原告345萬元
    ，及自起訴狀繕本送達翌日起至清償日止，按年息百分之5
    計算之利息。(2)願供擔保，請准宣告假執行。
三、被告之抗辯：
  (一)被告丙○○部分：
  1.原告雖以被告丙○○將系爭土地出賣予黃勝吉已構成侵權行
    為，然原告既自承「…黃浚豪即以所有權人之地位於95年1
    月間訴請原告拆屋還地…」，則原告自是時起已知悉受有損
    害，依民法第197條規定，原告侵權行為請求權亦於97年1月
    31日起即已罹於時效而消滅。
  2.原告又向被告丙○○主張債務不履行損害賠償，然該契約既
    係原告與鄭姓地主所簽訂，且原告亦係給付買賣價款46萬元
    予鄭姓地主，基於民法上債權契約之相對性，原告本應向鄭
    姓地主主張權利為是。並聲明：(1)如主文第1項所示。(2)如
    受不利判決，願供擔保請准宣告免為假執行。
  (二)被告甲○○部分：
  1.鄭姓地主於79年間將系爭土地出售予原告之事，被告甲○○
    並無所悉，嗣鄭姓地主將系爭土地於82年5月13日出售予被
    告丙○○，雖係被告甲○○介紹，且被告甲○○當時曾耳聞
    買賣當事人間提及其中11.5坪日後要移轉給原告，但因不明
    白其來龍去脈，所以也未特別留意。尤以，被告丙○○係事
    隔8年多後之90年6月14日才再將系爭土地出售予黃勝吉，相
    隔久遠實已不復記憶，加上被告甲○○之代書業務繁忙，如
    何能特別記住上開11.5坪要移轉給原告之事，而於系爭土地
    出售予黃勝吉時特別提及？故原告主張被告甲○○係故意隱
    匿上開事實，既非事實，亦強人所難。
  2.民法第184條第1項後段係以行為人主觀上具有故意，而客觀
    上係以背於善良風俗之方法為之，始足構成。惟依上說明可
    知，被告甲○○主觀上並非故意隱匿系爭土地11.5坪將來要
    過戶予原告之事，且衡諸被告甲○○所為亦難謂有何背於善
    良風俗之事實存在，故原告基於此項規定請求難謂有據。並
    聲明：(1)如主文第1項所示。(2)如受不利判決，願供擔保請
    准宣告免為假執行。
四、兩造不爭執之事實：
  (一)原告之父潘發自35年10月1日即設籍居住於系爭房屋，因系
    爭房屋部分占用系爭土地，原告遂同意以每坪4萬元價格向
    鄭姓地主購買系爭土地11.5坪之所有權，雙方於79年6月25
    日簽訂不動產買賣契約書，原告並依約給付46萬元買賣價金
    。
  (二)鄭姓地主經被告甲○○仲介，於82年5月13日以鄭瑞潔名義
    將系爭土地出售予被告丙○○，被告丙○○復於90年6月14
    日在被告甲○○仲介下將系爭土地出售予黃勝吉，嗣黃勝吉
    將系爭土地贈與其子黃浚豪。
  (三)黃浚豪於95年1月間訴請原告拆屋還地，復於95年7月17日將
    系爭土地出售予單聯璜，並由單聯璜承當上開訴訟，經本院
    95年度簡上字第702號判決原告敗訴確定。
五、本院之判斷：
  (一)民法第184條第1項前段所稱之權利應不包括債權：
    按因故意或過失，不法侵害他人之權利者，負損害賠償責任
    。故意以背於善良風俗之方法，加損害於他人者亦同，民法
    第184條第1項定有明文。又債權係相對權，存在於當事人間
    ，債權人對於給付標的物或債務人之給付行為並無支配力，
    且債權不具社會公開性，第三人難以知悉，有時債務人之債
    權人甚多，加害人之責任將無限擴大，不合社會生活上損害
    合理分配原則，故民法第184條第1項前段所稱之權利應不包
    括債權（王澤鑑，侵權行為法第一冊，87年9月版，第198頁
    參照）。原告於先位之訴主張：被告丙○○經被告甲○○仲
    介，將系爭土地出售予黃勝吉，致原告與鄭姓地主間之買賣
    系爭土地11.5坪之債權受到侵害，依民法第184條第1項前段
    、第185條規定，被告2人應負連帶賠償責任等語，然依上說
    明，債權並非民法第184條第1項前段所保護之對象，是原告
    以其與鄭姓地主間買賣系爭土地11.5坪之債權受侵害，而依
    民法第184條第1項前段、第185條規定對被告2人有所請求，
    即屬無據。
  (二)被告丙○○並未繼受鄭姓地主對原告所負之債務：
    原告復主張：依被告丙○○與鄭姓地主（按，應為鄭瑞潔之
    誤）間之不動產買賣契約第2條約定，被告丙○○已繼受鄭
    姓地主對原告所負之將系爭土地11.5坪辦理分割及移轉所有
    權予原告之義務，被告丙○○依民法第226條第1項規定應負
    債務不履行之損害賠償責任等語，惟被告丙○○與鄭瑞潔所
    簽訂之不動產買賣契約書第2條約定：「有關出售壹拾壹‧
    伍坪之持分，應由買方依約定分割及所有權移轉登記予乙○○先生（本土地因法令之限制，目前不得辦理分割及所有權
    移轉登記，俟將可辦理時再行辦理）」（見卷第13頁），其
    中並未有任何「被告丙○○承擔鄭姓地主對原告所負將系爭
    土地11.5坪辦理分割及移轉所有權予原告之義務」之字樣，
    是原告主張「被告丙○○承擔鄭姓地主對原告所負將系爭土
    地11.5坪辦理分割及移轉所有權予原告之義務」，顯屬無稽
    。又縱然被告丙○○未依上開約定而為，依民法第199條第1
    項所揭示之「債之相對性」原則，亦僅為被告丙○○之債權
    人即鄭瑞潔得對被告丙○○有所主張。是原告既非被告丙○○之債權人，原告依民法第226條第1項規定主張被告丙○○
    應負債務不履行之損害賠償責任，自不足取。
  (三)原告並未舉證被告甲○○有何以背於善良風俗之方法，加損
    害於原告債權之情事：
    另按上訴人如果明知被上訴人乙已受所有權之移轉，乘其未
    經登記，唆使被上訴人甲更行移轉於自己而為登記，致被上
    訴人乙受其損害，誠係故意以背於善良風俗之方法加損害於
    他人，依民法第184條第1項後段之規定，應負賠償責任（最
    高法院31年上字第891號判例參照）。原告於備位之訴主張
    ：被告甲○○依民法第184條第1項前段、後段規定應負損害
    賠償責任等語，然被告甲○○並不依民法第184條第1項前段
    規定負侵害債權之損害賠償責任，業如前段(一)所述，另就民
    法第184條第1項後段部分，原告主張：被告甲○○明知系爭
    土地11.5坪應移轉予原告，仍仲介被告丙○○將系爭土地出
    售予黃勝吉，縱然屬實，尚難認有何背於善良風俗之情，而
    原告復未能主張被告甲○○有何以背於善良風俗之方法加損
    害於原告對鄭姓地主前述債權之事實，並就該事實為舉證，
    是原告於此主張，亦難憑採。
六、從而，原告於先位之訴依民法第184條第1項前段、第185條
    規定，訴請被告應連帶給付原告345萬元，及自起訴狀繕本
    送達翌日起至清償日止，按年息百分之5計算之利息，於備
    位之訴主張被告丙○○依民法第226條第1項規定應負債務不
    履行之損害賠償責任，被告甲○○依民法第184條第1項前段
    、後段規定應負損害賠償責任，2人構成不真正連帶債務，
    訴請被告丙○○或被告甲○○應給付原告345萬元，及自起
    訴狀繕本送達翌日起至清償日止，按年息百分之5計算之利
    息，均屬無據，應予駁回。原告之訴既經駁回，其假執行之
    聲請，已失所附麗，應併予駁回。
七、本件事證已臻明確，兩造其餘攻防方法及所提證據，業經審
    酌，核與本件判決結果無影響，爰不逐一論述，併此敘明。
八、據上論結，本件原告之訴為無理由，依民事訴訟法第78條，
    判決如主文。
中    華    民    國    99    年    7     月    30    日
                  民事第四庭  法  官  張文毓
以上正本係照原本作成。
如對本判決上訴，須於判決送達後20日內向本院提出上訴狀（須
附繕本）。
中    華    民    國    99    年    7     月    30    日
                              書記官  賴敏慧

司法院資訊處製作；財團法人民間司法改革基金會備份。
